【裁判字號】    90,訴,123
【裁判日期】    900712
【裁判案由】    偽造貨幣等
【裁判全文】
臺灣宜蘭地方法院刑事判決                            九十年度訴字第一二三號
    公  訴  人  臺灣宜蘭地方法院檢察署檢察官
    被      告  甲○○
    指定辯護人  本院公設辯護人
右列被告因偽造貨幣等案件，經檢察官提起公訴（九十年度偵字第九二五號），本院
判決如左：
    主  文
甲○○連續行使偽造之通用紙幣，處有期徒刑年陸月。偽造面額新臺幣壹仟元舊版
偽鈔陸張（含扣案如附表所示之偽鈔伍張）均沒收。
    事  實
一、甲○○基於意圖供行使之用之概括犯意，先後於民國九十年二月二十五日及同年
    三月二日某時，在宜蘭縣宜蘭市運動公園內，以一比二之比例，即以新臺幣（下
    同）三千元之對價，向年籍姓名不詳綽號「阿標」之成年男子購入，由不詳姓名
    之人所偽造之千元舊版偽鈔六張。嗣甲○○再基於行使所購入之千元偽造通用貨
    幣之概括犯意，先於同年二月二十八日七時三十分許至宜蘭縣宜蘭市○○路果菜
    市場內，持前開偽造千元紙鈔中之一張矇混真鈔行使，向菜販丙○○購買五十元
    之紅菜，藉由找零之方式詐得真鈔九百五十元。再於同年三月七日，甲○○欲故
    技重施又至宜蘭縣宜蘭市○○路果菜市場內，以同一方式持所購買之千元偽鈔矇
    混真鈔向菜販乙○○行使而買入一百元之薑，惟遭乙○○當場發覺有異並報警處
    理，旋由警當場查獲並扣得偽造之千元偽鈔五張。
二、案經由宜蘭縣警察局宜蘭分局報告臺灣宜蘭地方法院檢察署檢察官偵查起訴。
    理  由
一、訊據被告甲○○到庭固不否認確有於九十年二月二十八日及同年三月二日持偽造
    之千元偽鈔至宜蘭縣宜蘭市○○路果菜市場購物之事實，惟矢口否認有何行使偽
    造貨幣之犯行，辯稱：
  (一)其於九十年二月底某日在宜蘭縣宜蘭市運動公園拾獲內有六千元之皮包一只，其
    將之據為己有後持內含之六千元購物，其並不知所檢獲及持用之千元紙鈔係屬偽
    造之貨幣。
  (二)其雖於偵查中坦承所持用之千元貨幣係其以一比二之比例向年籍姓名不詳綽號「
    阿標」之人兌換所得，但因其本身罹患精神疾病，是其於檢察官偵訊時因精神狀
    況不佳，神智不清楚，故已全然不記得當時所述各語，其確實不認識綽號「阿標
    」之人，扣案千元偽鈔確係其檢拾所得等語。然查：
  (一)右揭事實，業據被告甲○○於偵查中坦稱：第一次於九十年二月二十五日在宜蘭
    運動公園一名綽號「阿標」之人售其二張千元偽鈔，用一千元真鈔買入，第二次
    於九十年三月二日，也約在運動公園黑龍江餐廳對面路上，買四張偽鈔，用二千
    元真鈔買入。「阿標」係主動與其聯絡，若其要找「阿標」，就穿黃色夾克過去
    ，「阿標」就會與其聯絡（見偵查卷第十七頁、第十八頁）等語綦詳。又被告坦
    言各語，復核與被害人丙○○、乙○○於警訊中指述情節相符一致，堪認被告偵
    查中之自白要與真實相符，洵可採信。至被告雖於警訊及本院調查、審理中翻異
    前供而矢口否認犯行，惟互核被告於警訊時所供稱：千元偽鈔六張係一名年輕人
    向其購買匾額所支付，嗣後其發覺均係偽鈔後即將其中一張丟棄，且因不甘損失
    方持以行使（見偵查卷第五頁）等語；及其到庭後所執：其所持用之偽鈔六千元
    乃於九十年二月底某日在宜蘭縣宜蘭市運動公園拾獲，當時其因情況不明、意識
    不清而無法辨識究否係屬偽鈔，嗣後亦因其本身罹患之精神疾病發作導致神智不
    清，故全然不知悉其自身之所為，亦不知其於檢察官訊問時所為之回答究屬何意
    （見本院九十年五月十五日訊問筆錄、被告庭呈之答辯狀、本院九十年七月四日
    審理筆錄）等辯詞，及其庭呈之答辯狀所載：其拾獲內含六千元偽鈔之皮包之時
    間係在九十年三月間等語，即徵被告於警訊及本院調查、審理中，針對扣案偽鈔
    來源及使用情況所為之辯解，全屬無據，委無可採。蓋苟被告確非向綽號「阿標
    」之人以真鈔兌換偽造之千元紙鈔予以使用，其何庸在偵查中坦承犯行，且可對
    整體購入偽鈔之細節、程序為詳盡且與事理不相悖離之供陳。反之，被告於警訊
    及本院調查、審理時針對扣案千元偽鈔之來源之描述，則純屬二種毫無關連之取
    得方式，且對取得之時間亦有先後不同之矛盾說詞，是總觀被告先後自相矛盾無
    法自圓其說之辯詞，顯徵其置辯各語，純係犯後畏罪圖飾之語，洵無可採。
  (二)另被告雖於本院調查及審理中亦迭以：其本身因罹患精神疾病，故其在行使偽造
    千元紙鈔時及接受檢察官訊問時均非在正常精神狀態下所為之舉動，均已不復記
    憶等語抗辯，並提出劉綜合診所出具之診斷證明書一紙以實其說。惟本院依職權
    向財團法人天主教靈醫會羅東聖母醫院及財團法人羅許基金會羅東博愛醫院函調
    被告於各該醫院之病歷資料過院參辦後，均查無被告所稱曾在各該醫院就診之有
    關精神疾病之病歷資料，顯見被告所供陳：其各在羅東博愛醫院及羅東聖母醫院
    各就診過一次之辯詞，毫無根據，要難採憑。又本院再依職權向劉綜合診所函詢
    被告於該診所就診之病歷、病因、診療情況等情後，劉綜合診所於九十年六月十
    九日回函說明：病患（即被告）甲○○係罹患鬱型情感性精神病，病因為腦內神
    經傳達物質分泌不足所引起，徵狀為不眠、頭暈、情緒低落、有自殺念頭、臉部
    發紅、胸口鬱結。就診日期自七十八年二月十五日起，曾於九十年二月二十日、
    同年三月五日前往取藥服用。又證人即劉綜合診所醫師劉泰安復對被告之病徵到
    庭結證稱：被告係因心情不好方至其診所求診，被告之病症與精神分裂症不同，
    不會有特殊異常之行為，頭腦及神智均係清楚，事理之判斷能力亦與一般人無異
    。被告至診所取藥時精神狀態均為正常，應答亦無異狀，單純係因心情不好而來
    看診，其所開立之藥方目的在於使被告容易入睡及放鬆心情（見本院九十年六月
    二十二日訊問筆錄）等語翔實。是綜合前揭說明，被告除自七十八年間開始在劉
    綜合診所看診外，並無在其他醫院、診所求診之事實應可認定。而其罹患之精神
    疾病，經證人即主治醫師劉泰安到庭結證係與精神分裂症不同，被告之神智、判
    斷能力均不因其所患之鬱型情感性精神病而有影響詳前述，從而，被告所執之精
    神疾病、神智不清等辯詞，顯屬圖求脫免罪責之狡卸辯解，毫不足採。
  (三)總據上陳，本件被告於偵訊時之自白，應認確與事實相符如前述，亦非出自檢察
    官強暴、脅迫或利誘之情狀下所為，自可作為本件認定事實之有力證據。此外，
    復有被害人丙○○、乙○○於警訊中之指訴，扣案千元偽鈔五張經送中央印製廠
    鑑驗結果：該批偽鈔均以彩色噴墨方式仿印，紙質與真鈔不同，附表編號二之偽
    鈔無安全線及水印，其餘四張之安全線及水印均以灰色墨印在正面紙張後面再與
    背面紙張裱合而成，均係偽造無訛。此有中央銀行發行局九十年三月二十九日（
    九０）台央發字第０三００一九三七五號函在卷可佐，是本件事證至臻明確，被
    告犯行實堪認定。
二、按新臺幣係屬通用之紙幣，被告甲○○明知所持用，面額一千元之新臺幣均係偽
    造，竟仍然持以行使購物，以找零之方式換取真鈔，核其所為均係犯刑法第一百
    九十六條第一項行使偽造通用紙幣罪。其先後多次犯行，時間緊接，犯罪構成要
    件相同，顯係基於概括之犯意反覆為之，應依刑法第五十六條連續犯之規定論以
  一罪，並加重其刑。又被告行使偽造之通用紙幣購物，換取真鈔，其本質即含有
    詐欺之性質，故不另論以刑法第三百三十九條第一項詐欺取財罪。公訴意旨認被
    告另涉犯刑法第三百三十九條第一項、第二項之詐欺取財罪及詐欺取財未遂罪，
    且與前開行使偽造貨幣罪間，為一行為同時觸犯數罪之想像競合犯之裁判上一罪
    關係，尚有誤會，附此敘明。審酌被告購入偽鈔矇混真鈔使用，嚴重侵害國家社
    會經濟結構及貨幣流通之正確性，情節匪淺，且犯後一再砌詞狡卸，為求脫罪竟
    虛構自身精神障礙之情節意圖遮蔽真相，顯見毫無悔意，應予重罰，惟念其曾於
    偵查中坦言犯行，到庭態度尚稱良好，及其智識程度、犯罪動機、目的、手段、
    所持有之偽鈔數量甚微，對被害人及國家社會金融體制所生之整體危害尚非劇烈
    等一切情狀，爰酌情量處如主文所示之刑，以示懲戒。
三、扣案如附表所示之千元偽鈔五張，及未扣案之被告甲○○持向被害人丙○○購物
    之千元偽鈔一張，均屬偽造之通用紙幣，而其持向被害人丙○○購物之千元偽鈔
    一張尚不能證明業已滅失，故均應依刑法第二百條，不問屬於犯人與否，併予宣
    告沒收。至被告以千元偽鈔購入之物，及因此找零所詐得之九百五十元，性質上
    應係其行使偽造通用紙幣向被害人詐得之財物，仍與被害人間存有權利義務之關
    係，並非被告因犯罪所得之物，是與刑法第三十八條第一項第三款之規定尚有未
    合，爰不併予宣告沒收，特此述明。
據上論斷，應依刑事訴訟法第二百九十九條第一項前段，刑法第五十六條、第一百九
十六條第一項、第二百條，罰金罰鍰提高標準條例第一條前段，判決如主文。
本案經檢察官廖允松到庭執行職務
中      華      民      國      九十      年      七      月    十二    日
                                   臺灣宜蘭地方法院刑事第二庭
                                       法  官  陳  嘉  年
右正本證明與原本無異。
如不服本判決，應於判決送達後十日內向本院提出上訴狀。(應附繕本)
                                       書記官  詹  玉  惠
中      華      民      國      九十      年      七      月    二十    日
附錄本案論罪科刑法條全文
刑法第一百九十六條第一項、第二項
行使偽造、變造之通用貨幣、紙幣、銀行券，或意圖供行使之用而收集或交付於人者
，處三年以上十年以下有期徒刑，得併科五千元以下罰金。
附表
 ┌────┬───────┬──────┬────┬────┐
 │編    號│   偽鈔之號碼 │    面額    │張    數│備    註│
 │        │              │  （新臺幣）│        │        │
 ├────┼───────┼──────┼────┼────┤
 │   一   │   DP362834BY │    一千元  │ 二張   │        │
 ├────┼───────┼──────┼────┼────┤
 │   二   │   EM259239AX │    一千元  │ 一張   │        │
 ├────┼───────┼──────┼────┼────┤
 │   三   │   CS394173DX │    一千元  │ 一張   │        │
 ├────┼───────┼──────┼────┼────┤
 │   四   │   CK950099FV │    一千元  │ 一張   │        │
 └────┴───────┴──────┴────┴────┘


司法院資訊處製作；財團法人民間司法改革基金會備份。
